【裁判字號】    98,訴,1078
【裁判日期】    990212
【裁判案由】    給付廣告費
【裁判全文】
臺灣臺北地方法院民事判決              98年度訴字第1078號
原      告  網路家庭國際資訊股份有限公司
法定代理人  丙○○  
訴訟代理人  沈奕瑋律師
複代理人    甲○○  
被      告  艾肯國際實業有限公司
法定代理人  丁○○  
訴訟代理人  陳筱屏律師
上列當事人間請求給付廣告費事件，本院於民國99年1月25日言
詞辯論終結，判決如下：
    主      文
被告應給付原告新臺幣佰陸拾萬元，及自民國九十八年三月十
日起至清償日止，按年息百分之五計算之利息。
原告其餘之訴駁回。
訴訟費用由被告負擔百分之九十五，餘由原告負擔。
本判決原告勝訴部分，於原告以新臺幣壹佰貳拾萬元為被告供擔
保後，得假執行；但被告如以新臺幣佰陸拾萬元為原告預供擔
保，得免為假執行。
原告其餘假執行之聲請駁回。
    事實及理由
一、原告起訴主張：
  (一)本件兩造於民國97年3月27日簽署廣告委刊單（下稱系爭契
    約），約定原告於97年4月16日至98年4月16日間提供約定之
    廣告版位予被告使用，被告按月給付未稅金額新臺幣（下同
    ）40萬元，合計未稅金額480萬元（計算式：40×12＝480）
    予原告，嗣原告隨即依約於約定之廣告版位刊登被告委刊之
    廣告，詎被告自97年4月16日廣告刊登當日起，即表示廣告
    效益未達預期，甚至表示有終止系爭契約之虞；然原告之契
    約義務僅係提供廣告版位，並不包括廣告效益之保證，且影
    響廣告效益之因素甚多，例如廣告之內容是否吸引人等。又
    就被告得使用之廣告版位部分，其中首頁超值專區屬於專案
    配合，此專案版位為系爭契約最主要之廣告版位，且此版位
    乃固定版位，於契約期間原告均需於該版位刊登被告委刊之
    廣告；其餘部分則為按月搭贈之版位，被告得視狀況依照原
    告公告之媒體定價為等值版位之調整，亦即搭贈版位需被告
    提出申請後，原告方將被告委刊之廣告於該輪播版位刊登，
    若被告未依約供稿，則視同放棄權利。另首頁超值專區版位
    原告公告媒體定價為每月500萬元，業高於系爭契約之價值
    ，可知此部分即為契約約定原告應提供之版位，至於搭贈版
    位，實則屬於附贈性質，並不在計價範圍內。易言之，縱令
    被告未申請使用搭贈版位，只要原告確實提供或保留首頁超
    值專區版位予被告使用，原告業依約履行債務。
  (二)被告未按月申請搭贈版位之使用，原告因此僅得先行依約於
    專案版位中刊登被告委刊之廣告，至於搭贈版位部分，幾經
    協商，雙方終於在97年6月23日簽署異動單（下稱系爭異動
    單），約定原應於97年5月16日至7月16日使用完畢之第2期
    及第3期搭贈版位，被告應於97年9月7日以前使用完畢，且
    約定於契約執行期間，不得任意更改刊登計畫表規劃之期間
    ，超過時間被告未供廣告稿時，視同被告放棄廣告版位。詎
    97年6月下旬至97年7月間，被告仍一再以無法確定商品到貨
    時間，表示第2期及第3期之廣告刊登計畫表無法確定，甚且
    於97年8月12日以電子郵件表示不再執行任何原告公司之廣
    告，形同片面終止廣告委刊單內容，原告依系爭契約約定條
    款第10條認被告片面終止委刊單之行為無效，乃繼續依約於
    超值專區刊登被告委刊之廣告。詎被告於97年8月16日復以
    電子郵件重申終止委刊單之意旨，並要求原告不得繼續於超
    值專區刊登被告委刊之廣告，且稱原告有侵權行為，原告為
    免紛爭擴大，乃依被告要求，不再刊登被告委刊之廣告。原
    告乃於97年10月29日以臺北安和郵局第2097號存證信函請求
    被告先行給付第4期即97年7月16日至97年8月16日之廣告費
    40萬元，然被告僅給付3期未稅金額120萬元予原告，原告爰
    系爭契約第10條約定起訴請求餘款360萬元（計算式：480－
    120＝360）及稅金18萬元，合計378萬元。
  (三)本件並無民法第247條之1規定之適用：
  1.系爭契約並非原告預定用於同種類契約之條款而訂定，原告
    於每次接受廣告委刊時，與委刊人所簽訂之契約條款，均因
    個案不同有些許差異，且系爭契約至少有第7條及第10條之
    本案特有之約定條款。再被告指稱違反民法第247條之1各款
    規定之系爭契約第1、6、7、10條等各條約定，更是原告與
    訴外人瑞利寶國際股份有限公司（下稱瑞利寶公司）訂定之
    廣告委刊單中所無，系爭契約約定條款顯然為被告與原告磋
    商後同意，並非附合契約。又兩造均為公司，資力相當，無
    經濟地位不平等之情形，且與原告同樣經營網路事業之公司
    眾多，諸如Yahoo、MSN、Google、蕃薯藤、Hi Net…等，被
    告並非處於無從選擇締約對象或無拒締約餘地之情況，尤其
    被告一向與雅虎合作，並非一定需要利用原告經營之網站刊
    登廣告。再廣告收入乃網路業者重要收入，為求廣告收入增
    加，網路業者多需提供刊登廣告者與其他同類業者不同之優
    惠條件，方有爭取客戶下單委刊之可能，被告亦係於原告提
    供較雅虎優惠之條件後，方於原告公司經營之網站刊登廣告
    ，可知於廣告業務上，網路業者並無優勢地位，兩造並無經
    濟地位不平等之情形，被告亦非經濟上弱者，無特別保護之
    需要，兩造間法律關係自應回歸契約自由原則，系爭契約約
    定條款，確有拘束兩造之效力。
  2.系爭契約第1條之約定乃因應公平交易法第21條之規定，亦
    即課予身為廣告媒體業之原告不得傳播或刊載有引人錯誤之
    虞廣告之義務，故原告若發現被告提供之廣告有違反前揭規
    定之虞時，自應拒絕刊登，此規定乃原告為履行公法上義務
    所必須採取之措施，並無任何免除或減輕原告責任，或顯失
    公平之情形。
  3.被告辯稱系爭契約第2條約定被告逾期付款時，需按日支付
    相當於總金額5%之懲罰性違約金，相當於年利率1,825%，高
    於民法規定最高約定利率20%之限制，乃加重被告之責任；
    然民法係針對契約當事人約定利率限制之規範，與本件第2
    條乃對被告違約所應負法律責任為規範，全然不同，不得相
    提並論，亦無所謂加重被告責任之情形。況對於兩造一方違
    約時，約定有懲罰性違約金賠償責任，並無任何顯失公平之
    情形。
  4.系爭契約第6條係約定並非賦予原告得無條件隨時拒絕、停
    止刊登、或移除委刊人所委刊廣告之權利，而係於被告委刊
    廣告有違反契約、法令或侵害第三人、原告權利時，原告方
    有上揭權限，而被告依法本負有不得違反法令或侵害他人權
    利之義務，可知此等約定並無任何限制被告行使權利之情形
    。
  5.系爭契約第7條約定乃因兩造所簽訂之契約為1年長期契約，
    且除固定於首頁之廣告版位外，其餘均為搭贈版位，而網路
    特性之一即為多變性，為避免合約存續之1年期間內，原告
    搭贈之版位有所調整，故不得不約定原告有權隨時依業務需
    求變更調整之；惟並未剝奪被告請求刊登廣告之權利，對被
    告並無任何重大不利益之情形。且此網路廣告之特色，原告
    於簽約前亦詳細告知被告，被告本身亦係於網路刊登廣告多
    時之廠商，對此種情況知之甚詳。
  6.系爭契約第10條約定為被告違約時應負之損害賠償責任及限
    制被告終止契約之權利。而除具有法定或約定終止事由，契
    約當事人本無任意終止契約之權限，若任意終止，本負有損
    害賠償責任，可知此條款並無加重被告之責任。另系爭契約
    乃原告提供被告之「年度合作專案特殊條件」，對於被告多
    所優惠，例如雙方約定之固定版位依照原告公告媒體定價即
    價值每月500萬元，業超過兩造約定每月廣告費40萬元逾10
    倍；又如原告另給予甚多搭贈版位，每月贈與版位之價值逾
    1,700萬元，而此等優惠條件給予之基礎，乃系爭契約為1年
    長約，若非如此，原告絕無可能給予被告如此多之優惠，故
    原告一方為保自身權利，一方面為確保對於其他刊登廣告廠
    商並無不公平之情形，自有限制被告任意終止系爭契約之必
    要，且此亦為系爭契約約定條款何以有前述各款約定，而原
    告與其他廠商並無相同約定之主要原因。是該條約定乃雙方
    各自衡量利弊得失後合意簽署，並無任何顯失公平之情形。
  (四)被告不得主張同時履行抗辯：
    被告辯稱原告需提供符合伊需求之版位及走期，並經被告確
    認後，方得請求廣告費云云。然原告係以系爭契約第10條約
    定為請求權基礎，而非以契約合作內容中被告總計負有給付
    原告480萬元報酬義務之約定為請求權基礎，前者被告之給
    付義務與原告刊登廣告之義務，並非立於互為對待給付之關
    係，被告主張同時履行抗辯，當無理由。且系爭契約約定條
    款第7條並無任何原告需另行提供廣告版位予被告確認之記
    載，反之，原告有調整廣告版位之權利，而該條所謂「已確
    認之廣告版面」乃指契約簽署時業確認之廣告版位，而非被
    告所稱之每月提供經其確認之廣告版位。況系爭異動單約定
    ：「如超過供稿時間未供稿，則視同放棄廣告版位」，而被
    告於契約期間內，並未依約供稿，業喪失請求原告提供廣告
    版位之權利，其請求權既已喪失，何來同時履行抗辯權之有
    。又廣告費依約定原告係按月請款，並非廣告刊登後方得請
    求，被告抗辯同時履行抗辯權，同屬無理。再者，原告於被
    告終止系爭契約前，均依約於超值專區刊登被告廣告，並無
    未提出給付之情形。至於雙方有爭議之搭贈版位部分，本不
    在計價範圍內，亦即與原告廣告費請求權無對價關係，且廣
    告版位於合約簽訂前，即已確定，並無另行確認之必要，至
    於走期部分，因系爭契約期間為1年，而搭贈版位部分，絕
    大部分之版位僅係贈與固定天數，並非整年均提供予被告刊
    登廣告，而難以期待於簽約當時，即得預期往後1年被告欲
    使用廣告版位之時間，故方需另行按月確認，並不表示搭贈
    廣告版位亦需被告逐月確認。
  (五)系爭契約之約定條款第10條所定之違約金並未過高：
    兩造約定若被告違約終止契約，被告之賠償責任為被告仍「
    應依廣告委刊單所載之總金額」支付原告，此違約金之約定
    ，不過係賠償原告因被告未履行系爭契約無法取得廣告費之
    損害，並無任何過高之情形。尤其此違約金約定之金額，將
    隨系爭契約履行之期間經過而遞減，乃一浮動之金額，難謂
    有何過高之情形。又雙方之所以需以浮動之方式約定賠償金
    額，係因考量系爭契約乃期間長達1年之契約，原告因此給
    予被告甚多優惠，為防止被告以故意簽署長約方式，騙取原
    告給予之優惠後，任意終止合約，故特別限制。亦即若被告
    於簽約後不久，即任意終止系爭契約，其惡性自然較為重大
    ，故賠償金額有提高之必要，反之，若簽約較久後，方終止
    契約，其惡性則較輕，故賠償金額較少。況系爭契約為特殊
    專案，原告給予被告諸多優惠，而此等優惠之前提，乃因系
    爭契約為1年長約，若系爭契約非1年長約，原告斷無可能同
    意如此之條件。易言之，被告不得任意終止系爭契約乃兩造
    簽訂系爭契約之重要前提，自應對被告違約終止契約之行為
    ，加以規範。而相對於原告給予被告之優惠，亦即一個月40
    萬元廣告費，卻可使用價值高達2,200萬元以上之廣告版位
    ，兩造就被告違約所負之違約金賠償責任約定，顯屬微不足
    道。再系爭契約於被告終止時，原告業履行4期完畢，單固
    定版位超值專區部分價值即達2,000萬元（計算式：500 ×4
    ＝2,000），而贈送版位部分，被告亦使用3期完畢，價值達
    5,100萬元以上（計算式：1,700×3＝5,100），合計被告業
    使用達7,100餘萬元以上之廣告版位，為原告請求金額20倍
    以上。縱依被告所辯廣告牌價與實際廣告費計算標準不盡相
    同，而以原告通常給予廠商之最優惠價格，亦即牌價之2成
    計算，亦達1,400餘萬元，為原告請求金額之4倍以上，足見
    兩造關於違約金之約定，並無過高情形。至被告辯稱租賃契
    約違約損害賠償最多僅有2個月租金，故系爭契約違約金過
    高云云，顯無依據。
  (六)爰依系爭契約第10條約定，聲明：被告應給付原告378萬元
    ，及自起訴狀繕本送達之翌日起至清償日止，按年息5%計算
    之利息；願供擔保，請准宣告假執行。
二、被告則以：
  (一)系爭契約依民法第247條之1規定，應屬無效：
  1.系爭契約確實是原告預定用於同種類契約即年度合約之條款
    ，為附合契約，且依臺灣證券交易所所刊登之資料，原告實
    收資本額高達559,818,730元，並於94年1月24日即已上櫃，
    成為臺灣唯一上市○○○○路廣告公司；而被告資本總額僅
    有1,200,000元，顯與原告資本額差距極大，兩造經濟地位
    顯不平等。再觀之系爭契約即廣告委刊單之約定條款，全部
    條款第1至10條均屬課予被告義務之條款。
  2.系爭契約多項條款顯失公平：
  系爭契約第1條約定：「對於委刊人所委刊之廣告，『網路
    家庭國際資訊股份有限公司』仍保有是否接受刊登之權利。
    」，易言之，原告無須附任何理由，得隨時拒絕刊登被告委
    刊之廣告，此顯然嚴重背於被告簽立系爭契約目的，亦是免
    除或減輕原告依約應刊登被告所委刊廣告之義務，且依其情
    形顯失公平。又該條非如公平交易法第21條規範之內容：「
    …廣告媒體業在明知或可得知其所傳播或刊載之廣告有引人
    錯誤之虞，仍予傳播或刊載，亦予傳播或刊載，亦與廣告主
    負連帶損害賠償責任。」，兩者條款內容差距極大，如原告
    真是因公平交易法第21條之規定，何以不直接援引公平交易
    法第21條規定之內容作為系爭契約條款之內容，反而授予原
    告一無限大之權利，對被告顯失公平。
  系爭契約第2條課予被告在逾期付款時，須按日支付相當於
    總金額5%之懲罰性違約金，相當於年利率1825%（5%×365＝
    1825%），遠高於民法第205條規定最高約定利率20%之限制
    ，然依兩造契約內容及本質觀之，此屬損害賠償總額之預定
    性質違約金，被告即令有違約逾期付款之情形，原告之損失
    至多為該筆款項之利息，並無其他額外損失可言，故該條款
    顯有過高是加重被告之責任，甚且該條款完全未訂定原告違
    約責任，按其情形顯失公平。
  系爭契約第6條約定委刊廣告有違反契約、法令或侵害第三
    人、原告權利時，原告得隨時拒絕、停止刊登對於被告委刊
    之廣告，但此全係以原告認定為準，而非以兩造協議或交由
    中立之第三人裁決，且條件過於寬鬆，換言之，因該條款全
    繫於原告自己認定為準，與賦予原告可無條件隨時拒絕、停
    止刊登或移除被告所委刊之廣告之權利無異，此顯然嚴重背
    於被告簽立系爭契約目的，亦是免除或減輕原告依約應刊登
    被告所委刊廣告之義務，依其情形顯失公平。
  系爭契約第7條約定即令是被告委刊之廣告版面及走期，被
    告仍須同意原告依其業務得隨時變更調整。換言之，原告為
    自己其他業務之考量，即得隨時變更調整被告委託刊登之廣
    告的版面及走期，而不顧變更將造成影響被告廣告之效益，
    此顯然嚴重背於被告簽立系爭契約目的，蓋原告所提供之各
    版位及走期效益差距極大，此亦是價格差距極大之因，而系
    爭契約之目的非僅是刊登廣告於版位及走期，而是應刊登經
    被告「確認」後之版位及走期，否則若任由原告有權隨時依
    其業務需求變更調整，而無須經被告同意，則豈非任由原告
    以效益較差、價格較低之版位及走期取代原先經兩造同意之
    效益較優、價格較高之版位及走期？對被告有重大不利益者
    ，依其情形顯失公平。
  系爭契約第10條約定被告若未經原告同意解除或終止系爭契
    約，被告仍需依委刊單所載之總金額支付予原告，而非按其
    實際損失之金額賠付之，更甚者，其賠付之金額竟是契約總
    金額，反之原告竟可隨時拒絕、移除、變更、調整被告委託
    刊登廣告之內容，此顯然是加重被告之責任，對被告有重大
    之不利益，且該條款約定被告未經原告同意而解除契約需支
    付鉅額之款項，卻未約定原告在未經被告同意之下解除契約
    之違約責任，按其情形顯失公平。
  3.系爭契約前揭多項條款顯非公平，數量已達合約總條款之一
    半以上，且該等條款均涉及系爭契約核心目的之內容，即原
    告應履行刊登廣告之義務內涵，故在該等義務規範已失其效
    力之下，系爭契約自屬無效，況原告自承其請求權依據為系
    爭契約第10款，該條款因顯失公平無效，原告之請求自失其
    附麗。
  (二)被告得主張同時履行抗辯：
  1.縱認系爭契約有效，依系爭契約第7條約定可知，原告提出
    預計刊登之廣告版面及走期予被告確認，被告同意可按該廣
    告版面及走期刊登後，再將其預計提供之廣告內容予原告刊
    登，且從系爭異動單亦知，需被告確認同意原告所提供之廣
    告版位及走期後，再將其預計提供之廣告內容予原告刊登，
    亦即原告依約刊登者是經被告「確認」後之版位及走期。然
    第4期起被告並未同意可按原告所提供之廣告版面及走期刊
    登，亦即原告並未提出讓被告滿意之廣告版面及走期，致使
    無法刊登被告所提供之廣告內容，則此自是原告先行違反合
    約約定，未依約刊登廣告，則被告得主張同時履行抗辯，拒
    絕給付廣告費。
  2.原告自承系爭契約贈送版位價值高達1,700多萬元，而超值
    專區價值500萬元，故兩造在簽訂系爭合約當時，絕非僅是
    考慮超值專區之價值，而是連同贈送版位之價值約1,700萬
    元一併考量在內，始簽立系爭契約，是贈送版位顯然是兩造
    訂立系爭合約之重要因素，同屬於系爭契約計價範圍內，且
    依一般網路上刊登廣告實務觀之，因廣告刊登所在之網路頁
    面上之版位及走期所導致之效益差距極大，故不同之版位及
    走期價格差距極大，是系爭契約之目的絕非僅是刊登廣告於
    版位及走期，而是原告應刊登伊提供予被告且經被告「確認
    」後之版位及走期，始符合兩造訂立系爭契約之真意，且依
    兩造履約狀況，益見系爭契約之真意在於原告應刊登經被告
    「確認」後之版位及走期之廣告，始得請求給付廣告費，本
    件原告既未提供與搭贈版位等值且為被告需求之廣告版位及
    走期，係原告違約在先，自不得向被告請求給付廣告費。
  (四)縱認有違約，本件請求之違約金亦屬過高：
    系爭契約即令認定被告有不履行契約之情事，然系爭契約第
    10條屬損害賠償總額預定性質之違約金，衡諸系爭契約之性
    質，與租賃契約性質相同，應適用民法關於租賃之規定。因
    系爭契約乃是原告提供網站上之廣告版面予被告刊登使用，
    與租賃契約出租人提供實體物（如住家牆面等）予承租人刊
    登廣告相同，故依社會經濟狀況及實務運作上，若承租人片
    面終止租賃契約，違約金至多亦僅為2個月之租金數額，再
    者，若論客觀事實及原告所受之損害而言，原告並未因被告
    違約行為而受有損害，且損害賠償總額預定之性質之違約金
    性質乃是在填補債權人因此所受之損害，而非係以債權人因
    契約履行可得之價金，原告將被告履約其可得之價金作為債
    權人可享受之利益，顯與實務見解有間，故原告請求被告賠
    償378萬之違約金，顯屬過高。
  (五)並答辯聲明：原告之訴駁回。
三、不爭執之事項： 
  (一)兩造於97年3月28日簽訂系爭契約，約定總預算為480萬元（
    未稅），逐月執行40萬元現金預算，刊登時間自97年4月16
    日起至98年4月16日止，原告逐月請款，媒體計畫詳其附件
    一之PUR年度合作媒體規劃表，每月搭配版位可視狀況做同
    等值版位調整，與約定條款共10條等。此有廣告委刊單及其
    附件一之97年4月16日至97年5月15日之合作媒體規劃表可證
    （見本院卷第6、7頁）。
  (二)系爭契約約定條款略以：
  1.第1條約定：「對於委刊人（即被告）所委刊之廣告，『網
    路家庭國際資訊股份有限公司』（以下稱網路家庭）仍保有
    是否接受刊登之權利。」。
  2.第2條約定：「以上價格均未含稅，除已另行加註者外，委
    刊人同意於廣告刊登之日起30日內付款，逾期未付款時，委
    刊人同意按日支付相當於總金額百分之五之懲罰性違約金。
    」。
  3.第6條約定：「有下列情形之一時，網路家庭（即原告）得
    隨時拒絕、停止刊登、或移除委刊人所委刊廣告：(1)委刊人
    違反本廣告委刊單之任何約定；(2)委刊廣告有違反相關法令
    規定或侵害第三人之權益之虞時；(3)委刊廣告涉及猥褻或賭
    博時；(4)委刊廣告對網路家庭之商譽或經營利益有不利影響
    時，是否對於網路家庭之商譽或經營利益有不利影響，雙方
    同意以網路家庭之認定為準。」。
  4.第7條約定：「對於委刊人已確認之廣告版面及走期，委刊
    人同意網路家庭有權隨時依其業務需求變更調整之。」。
  5.第10條約定：「此廣告委刊單媒體計畫內容為網路家庭提供
    予委刊人之年度合作專案特殊條件，若未經網路家庭同意，
    委刊人不得片面解約或終止廣告委刊單內容。若委刊人未經
    網路家庭同意片面解約或逕行終止廣告委刊單，委刊人應依
    廣告委刊單所載之總金額支付予網路家庭。」。
  (三)兩造於97年6月26日簽署系爭異動單，該異動單載明：因被
    告針對雙方年度合作之第2期、第3期搭配版位內容提出調整
    需求，經雙方同意，除合約內每月固定版位（超值專區第2
    期5月16日至6月15日，超值專區第3期6月16日至7月15日）
    原告已如期刊登之外，原應於97年5月16日至同年7月15日使
    用完畢之第2期及第3期搭配版位，調整如該異動單之附件之
    PUR-2、PUR-3表，並須於97年9月7日以前執行完畢，被告應
    按時提供廣告稿予原告刊登，且執行期間內不得更改走期，
    如超過供稿時間未供稿，視同放棄該廣告版位，並於約定條
    款第10條載明：「本異動單所未異動之事項，雙方同意仍依
    雙方己簽署之廣告委刊單之約定確實履行」等語。有該異動
    單及其附件可憑（見本院卷第23至26頁）。
  (四)被告於97年8月12月以電子郵件通知原告表示：原告之媒體
    效果確實非常差，決定暫停廣告投放，如原告在被告未簽署
    委刊單下自行片面執行廣告，被告將不予承認，同時視同原
    告違約，直到原告提出廣告效益改善辦法前，經雙方認可後
    所同意繼續執行廣告辦法，被告將不再執行任何廣告等語。
    嗣於同年8月16日再以電子郵件通知原告表示：今日於超值
    專區發現原本於97年8月15日凌晨應下檔之超值專區，依然
    還在播放DT CLOTHES廣告素材，依廣告合約每期應在雙方確
    認下簽訂該其委刊單，被告決定第5期後不再執行無效益的
    廣告版面，原告自行執行未經被告確定之廣告，及未經被告
    授權自行使用被告廣告圖像，已經觸犯法律侵權行為，請原
    告於週一立即處理等語。亦有該等電子郵件可考（分別見本
    院卷第27至34頁）。
  (五)原告於97年10月29日以臺北安和郵局02097號存證信函通知
    被告給付97年7月份廣告費用40萬元（未稅），被告於97年
    10月30日收受該存證信函。有該存證信函為佐（見本院卷第
    35至38頁）。
  (六)被告己支付原告第1、2、3期之廣告刊登費用120萬元（未稅
    ）。
四、得心證理由：
  (一)原證1號之契約是否屬定型化契約？該契約之約定條款第1條
    、第2條、第6條、第7條、第10條，是否有違反民法第247條
    之1規定情形而應屬無效？
  1.按「依照當事人一方預定用於同類契約之條款而訂定之契約
    ，為左列各款之約定，按其情形顯失公平者，該部分約定無
    效：一免除或減輕預定契約條款之當事人之責任者。二加重
    他方當事人之責任者。三使他方當事人拋棄權利或限制其行
    使權利者。四其他於他方當事人有重大不利益者。」，固為
    民法247條之1所明定。惟88年4月11日民法債編增訂該條規
    定之立法理由，乃鑑於我國國情及工商發展之現況，經濟上
    強者所預定之契約條款，他方每無磋商變更之餘地，為使社
    會大眾普遍知法、守法，防止契約自由之濫用及維護交易之
    公平，而列舉4款有關他方當事人利害之約定，為原則上之
    規定。是該法條所謂「免除或減輕預定契約條款之當事人之
    責任者」、「加重他方當事人之責任」、「使他方當事人拋
    棄權利或限制其行使權利者」、「於他方當事人有重大不利
    益」，應係指一方預定之該契約條款，為他方所不及知或無
    磋商變更之餘地，始足當之。而該法條所稱「按其情形顯失
    公平者」，則係指依契約本質所生之主要權利義務，或按法
    律規定加以綜合判斷，有顯失公平之情形而言（最高法院96
    年度台上字第168號判決意旨參照）。
  2.被告抗辯系爭契約條款係原告預定用於同類之年度合約之條
    款而訂定之契約，為定型化契約，然為原告所否認，並提出
    伊與訴外人瑞利寶公司之委刊單（本院卷第12頁）、與媽媽
    樂禮服時裝有限公司之委刊單（本院卷第131頁）、與和泰
    汽車股份有限公司簽署之廣告委刊單（本院卷第132頁）為
    憑，而將上開委刊單與系爭契約內容交叉比對後，可見該3
    份廣告委刊單均無系爭契約約定條款第7條及第10條之規定
    ，甚者，被告指稱違反民法第247條之1各款規定之系爭契約
    第1、6、7、10等各條約定，更是原告與瑞利寶公司訂定之
    廣告委刊單中所無，因此，被告辯稱系爭契約是原告預定用
    於同類之年度合約之條款而訂定之契約，即無所據，尚難採
    信。
  3.兩造於97年3月27日簽立系爭契約，然兩造早於97年3月11日
    已就系爭契約之刊登計畫提出草案內容，有被告於97年3月
    11日寄予原告之電子郵件及其附件之網路媒體規劃案可證（
    原證6，見本院卷第13至22頁），以及證人乙○○○本院具
    結證稱：伊是原告公司之員工，系爭契約是伊經手，簽署之
    前有先給被告公司看過，系爭契約與原告其他客戶之契約不
    是完全相同，年度合約與單筆合約，購買條件內容會有差異
    ，年度合約之合作條件比較有彈性，也比較便宜，因系爭契
    約是採年度合約，原告會依照被告需求簽訂另1份合約，其
    中超值專區版位原告牌價每月5百萬元，卻只向被告請求40
    萬元，被告對於其中不利於被告公司的條款如第7條、第10
    條並無爭執，伊看過原證6，寄件者是伊下屬，原證6之電子
    郵件及附件是當初為了簽系爭契約前，雙方討論的內容（提
    示原證6）等語（見本院卷第139至142、143頁），益徵被告
    業經深思熟慮始訂立系爭契約，故原告主張系爭契約約定條
    款係被告與原告一一磋商後同意乙情，即屬非虛。又被告前
    曾在YAHOO網路媒體刊登廣告之情，有被告分別於97年4月21
    日、97年4月17日寄予原告電子郵件各1封可佐（見本院卷第
    9、10頁），故被告並非無選擇締約對象之餘地，且其締結
    相關契約能力較一般人優越，何況兩造均屬營利事業法人，
    並無一方屬經濟上之強者，亦難認被告僅得選擇訂約與否，
    對於系爭契約內容毫無磋商變更之餘地。另系爭契約是類似
    租賃契約之性質，為兩造所是認，且除具有法定或約定終止
    事由，契約當事人本無任意終止契約之權限，尤其是系爭契
    約定有期限，依民法第450條第1項規定，被告亦無任意終止
    系爭契約之權限，若任意終止，本負有損害賠償責任，再者
    ，損害賠償、違約金之約定，屬當事人契約自由、私法自治
    原則之體現，兩造於訂約時，既已盱衡自己履約之意願、經
    濟能力、對方違約時自己所受損害之程度等主、客觀因素，
    本諸自由意識及平等地位自主決定，即應受該違約金約定之
    拘束。
  4.據上所陳，系爭契約並非定型化契約，系爭契約之約定條款
    亦非為被告所不及知或無磋商變更之餘地，且是經被告審酌
    、評估系爭契約之條件內容後同意簽訂，自應受該約定內容
    之拘束，核其情形，亦無何顯失公平之情事，是以，被告抗
    辯系爭契約第1、2、6、7、10條違反民法第247條之1規定，
    應屬無效云云，為無可採。
  (二)被告得否以原告自第4期起未提出讓被告滿意之廣告版面及
    走期為由，而主張同時履行抗辯？
  1.按解釋意思表示，應探求當事人之真意，不得拘泥於所用之
    辭句，民法第98條定有明文。次按解釋契約，固須探求當事
    人立約時之真意，不能拘泥於契約之文字，但契約文字業已
    表示當事人真意，無須別事探求者，即不得反捨契約文字而
    更為曲解，亦有最高法院17年上字第1118號判例要旨可資參
    照。查依兩造契約約定原告提供予被告刊登之版位包括超值
    專區及其他搭配之版位，而超值專區之走期是每月30日刊登
    ，亦即於契約期間均需刊登，無須確認；搭配之版位之走期
    即刊登之日期則非每天刊登，故原告於每期需事先與被告確
    認搭配版位之走期，此觀系爭契約之附件一即明（見本院卷
    第7頁），亦為兩造所不爭執，茲有爭議者，超值專區及其
    他搭配部分之版位是否需於每期前經被告確認後，原告始得
    刊登？被告逾期未確認搭配部分之版位及走期，是否視同放
    棄刊登之權利？以及被告是否得請求超值專區之版位作同等
    值版位之調整？
  2.查本件廣告委刊單即系爭契約載明：媒體計畫詳其附件一之
    PUR年度合作媒體規劃表，每月搭配版位可視狀況做同等值
    版位調整（見本院卷第6頁），因此，從反面解釋，非搭配
    版位即不可作同等值版位調整。又兩造於97年6月26日簽署
    系爭異動單，該異動單載明：因被告針對雙方年度合作之第
    2期、第3期搭配版位內容提出調整需求，經雙方同意，除合
    約內每月固定版位（超值專區第2期5月16日至6月15日，超
    值專區第3期6月16日至7月15日）原告已如期刊登之外，原
    應於97年5月16日至同年7月15日使用完畢之第2期及第3期搭
    配版位，調整如該異動單之附件之PUR-2、PUR-3表，並須於
    97年9月7日以前執行完畢，被告應按時提供廣告稿予原告刊
    登，且執行期間內不得更改走期，如超過供稿時間未供稿，
    視同放棄該廣告版位，並於約定條款第10條載明：「本異動
    單所未異動之事項，雙方同意仍依雙方己簽署之廣告委刊單
    之約定確實履行」等情（見本院卷第23至26頁），且觀系爭
    契約之附件一與該異動單之PUR-2、PUR-3表，關於超值專區
    部分均相同，未做變更，足認超值專區是屬固定版位，原告
    依約於契約期間需每日刊登，無須於每期事先與被告確認，
    至於搭配版位部分兩造可視狀況經合意做同等值版位之調整
    。
  3.證人乙○○○本院具結證稱：伊是原告公司之員工，系爭契
    約是伊經手，超值專區的版位跟走期在合約中是固定的，雙
    方不用另行確認，贈送的版位跟走期是依照一開始第1期的
    附件一，贈送部分版位是確定的，走期因有天數限制，原告
    會在執行前提供建議，建議後等被告簽定回來之後原告再刊
    登，走期兩造有溝通過才同意，前面3期都是如此這樣，第4
    期原告也有提供建議，但是被告針對版位及後續合作內容有
    意見，雙方無法達成共識，所以贈送版位沒有刊登，但是超
    值專區有繼續刊登。兩造會簽系爭異動單，是因一開始合作
    被告就提出希望可以終止系爭契約，被告認為效益不好，原
    告是因應被告的需求在版位上的調整。第2期、第3期原告有
    依照契約內容執行，但是贈送版位部分時間走期沒有按照合
    系爭契約的走期，第1期應該是97年4月，中間因為被告有一
    些產品面沒有辦法如期，所以就要把檔期往後，從第1期之
    後都往後延。贈送版位的走期部分如果被告無法與原告達成
    共識，因為是贈送，如果被告不照走期刊登，會失去贈送的
    權利，又因贈送部分第2、3期走期在系爭異動單簽署前一直
    無法確認，所以在異動單第3點註明，如果供稿時間未供稿
    則視同放棄廣告版位。超值專區刊登到第4期，第4期後不刊
    是因為被告提出沒有辦法繼續合作下去等語（見本院卷第13
    9至142、143頁），核與系爭契約及系爭異動單文義所載相
    符，自堪採信。
  4.證人張家興固於本院具結證稱：伊自96年7月在被告公司上
    班，擔任營運總監，到97年10月離職，系爭契約是伊代表被
    告所簽訂，照系爭契約的內容及精神，每期根據廣告執行後
    的效益，調整更有效的版位，包括超值跟贈送，亦即簽約後
    雙方排第1期的版位跟走期，走完後看第1期的效果，是伊、
    乙○○○其下屬討論效益並決定走期跟版位，第1期走第1個
    禮拜雙方就在討論第2期，討論的結果是要調整版位，因為
    被告在第1天走完超值專區就發現此媒體效果奇差無比，希
    望可以更換超值專區版位，原告希望被告再試看看，不要第
    1個月就換，可以加入被告另一個品牌一起分擔，所以第2期
    本來是5月執行，就讓被告延後到好像是7月，7月算第2期、
    8月算第3期，5、6月就只有走超值專區，第2期、第3期版位
    跟走期與第1期不同，第2、3期走完被告發現超值專區真的
    非換不可，所以被告很強烈的表明立場希望調整第4期，證
    人乙○○○可以跟原告公司爭取調整超值專區版位，因為廣
    告是每個月1日更換，原告並沒有經過被告的許可、用印，
    只告訴被告廣告要刊登了，也沒有被告的委刊單，就把廣告
    登上去，被告就回信稱第5期不再執行無效的廣告版位，而
    非不再執行合約。所謂「固定」是希望每月有一個固定的位
    置搭配浮動的位置，所以第1期才有一個固定的位置是超值
    專區，等值就好不管哪個版位，如果每期的走期、版位沒有
    辦法達成共識，原告會告訴哪個時間點有空的版位，被告只
    能選擇原告空出來給被告選擇的部分等語（見本院卷第142
    、143頁），惟原告尚有其他廣告客戶，且刊登廣告之位置
    即版位，影響廣告效益甚大，價格亦截然不同，衡諸常情，
    廣告客戶莫不以鎖定曝光率最佳之版位為目的，亦即將最佳
    版位約定為自己所固定使用，故若版位可供被告自由選擇，
    而未固定版位，原告殊難與其他客戶進行交易；若被告僅得
    選擇原告空出來之版位，則被告選擇之空間相形減少，可選
    擇之版位及效益亦難預期，絕非被告訂立系爭契約之本意，
    再者，系爭契約已載明僅搭配版位可視狀況做同等值版位調
    整，且是視狀況調整，而非每期調整，且被告請求調整搭配
    版位，兩造還因此簽立系爭異動單，亦即變更系爭契約之部
    分內容，足認即使是搭配版位之變更，仍須兩造合意另行變
    更系爭契約之部分內容，因此，證人張家興之證述與常情不
    符，並與系爭契約及系爭異動單之契約文義不符，故尚難採
    信。
  5.據上所陳，堪認依約原告應提供首頁超值專區供被告刊登廣
    告，且此版位乃固定版位，於契約期間原告均需刊登被告委
    刊之廣告，原告無須於每期事先與被告確認刊登之版位；又
    原告應依約提供系爭契約附件一所示搭配版位刊登被告委刊
    之廣告，但該部分版位，兩造得視狀況等值版位之調整，亦
    即搭贈版位需被告提出申請後，原告方將被告委刊之廣告於
    該輪播版位刊登，若被告未依約供稿，則視同放棄權利，故
    原告無所謂提供「讓被告滿意之廣告版面及走期」之契約上
    之義務，因此，被告以原告自第4期起未提出讓被告滿意之
    廣告版面及走期為由，而主張同時履行抗辯，殊無理由。
  (三)被告是否為終止契約之意思表示？如是，其效果為何？
  1.承上，依據系爭契約及異動單之約定，超值專區固定於契約
    期間均需刊登，搭配版位第2期、第3期則依前述PUR-2、PUR
    -3表至97年9月7日執行完畢，且兩造自承系爭契約類似租賃
    之性質，因此，原告僅負提供約定之版位刊登被告委刊之廣
    告之義務，並不負保證廣告效益之義務，以及系爭契約定有
    期限，兩造並無約定意定終止契約之事由。然被告卻於97年
    8月12月以電子郵件通知原告表示：原告之媒體效果確實非
    常差，決定暫停廣告投放，如原告在被告未簽署委刊單下自
    行片面執行廣告，被告將不予承認，同時視同原告違約，直
    到原告提出廣告效益改善辦法前，經雙方認可後所同意繼續
    執行廣告辦法，被告將不再執行任何廣告等語；嗣於同年8
    月16日再以電子郵件通知原告表示：今日於超值專區發現原
    本於97年8月15日凌晨應下檔之超值專區，依然還在播放DT
    CLOTHES廣告素材，依廣告合約每期應在雙方確認下簽訂該
    其委刊單，被告決定第5期後不再執行無效益的廣告版面，
    原告自行執行未經被告確定之廣告，及未經被告授權自行使
    用被告廣告圖像，已經觸犯法律侵權行為，請原告於週一立
    即處理等語，亦有該等電子郵件可考（分別見本院卷第27至
    34頁），則被告於系爭契約存續期間，且原告依約本應均在
    超值專區刊登及第3期搭配版位尚在執行期間之97年8月間，
    即要求原告停止刊登其委刊之廣告，且以非契約義務之廣告
    效益作為系爭契約繼續履行之條件，嗣更通知原告其不再執
    行無效益的廣告版面，並強烈要求原告停止刊登其委刊之廣
    告，惟因系爭契約不擔保廣告效益，故究被告之真意，當是
    不再執行系爭契約之意思，亦即前述電子郵件是被告通知終
    止系爭契約之意思表示。
  2.依系爭契約契約第10條約定，被告不得任意終止契約，因此
    ，被告前述終止契約之意思表示並不生效力，系爭契約及異
    動單仍屬有效。又依系爭異動單約定，被告如超過供稿時間
    未供稿，則視同放棄該廣告版位，再參諸民法第441條規定
    ：「承租人因自己之事由，致不能為租賃物全部或一部之使
    用、收益者，不得免其支付租金之義務。」，因此，超值專
    區及搭配版位部分，因被告未供稿及強烈禁止原告刊登其委
    刊之廣告之自己事由，導致原告未能刊登被告之廣告，揆諸
    前揭約定及規定，被告仍負有依約支付廣告費之義務。
  (四)系爭契約之約定條款第10條所定之違約金是否過高？
  1.按約定之違約金額過高者，法院得減至相當之數額，為民法
    第252條所明定，此規定乃係賦與法院得依兩造所提出之事
    證資料，斟酌社會經濟狀況並平衡兩造利益而為妥適裁量、
    判斷之權限，非謂法院須依職權蒐集、調查有關當事人約定
    之違約金額是否有過高之事實，而因此排除債務人就違約金
    過高之利己事實，依辯論主義所應負之主張及舉證責任。又
    是否相當仍須依一般客觀事實、社會經濟狀況及當事人所受
    損害情形，以為酌定標準，最高法院49年台上字第807號判
    例著有明文。
  2.查系爭契約第10條約定：「此廣告委刊單媒體計畫內容為網
    路家庭提供予委刊人之年度合作專案特殊條件，若未經網路
    家庭同意，委刊人不得片面解約或終止廣告委刊單內容。若
    委刊人未經網路家庭同意片面解約或逕行終止廣告委刊單，
    委刊人應依廣告委刊單所載之總金額支付予網路家庭。」，
    而該條約定為損害賠償總額預定之性質，為兩造所不爭執，
    而該條約定被告之違約賠償責任仍「依廣告委刊單所載之總
    金額」，故此違約金之約定，不過係賠償原告因被告未履行
    系爭契約無法取得廣告費之損害，尤其此違約金約定之金額
    ，將隨系爭契約履行之期間經過亦即被告履約程度而遞減，
    乃一浮動之金額，符合公平原則，且於系爭契約剩餘時間，
    原告亦未能將超值專區所輪流播放之3檔版位全部出租予其
    他人之情，亦據原告陳明在卷。又原告主張系爭契約為特殊
    專案，原告給予被告諸多優惠，而此等優惠之前提，乃因系
    爭契約為1年長約，被告不得任意終止系爭契約，自應對被
    告違約終止契約之行為，加以規範，且相對於原告給予被告
    之優惠，亦即1個月40萬元廣告費，卻可使用價值高達2,200
    萬元以上之廣告版位，該條所約定被告違約所負之違約金賠
    償責任與之相較，顯微不足道，以及原告業履行4期完畢，
    單固定版位超值專區部分價值即達2,000萬元（計算式：500
    ×4＝2,000），而贈送版位部分，被告亦使用3期完畢，價
    值達5,100萬元以上（計算式：1,700×3＝5,100），合計被
    告業使用達7,100餘萬元以上之廣告版位，為原告請求金額
    20倍以上，縱依原告通常給予廠商之最優惠價格，亦即牌價
    之2成計算，亦達1,400餘萬元，為原告請求金額之4倍以上
    等情，亦據原告提出廣告商品價目一覽表可稽（見本院卷第
    12頁）。至於被告辯稱因系爭契約性質與租賃契約相同，依
    社會經濟狀況及實務運作上，若承租人片面終止租賃契約，
    違約金至多亦僅為2個月之租金數額云云，並未舉證以實其
    說，尚難採信。再參諸民法第441條規定：「承租人因自己
    之事由，致不能為租賃物全部或一部之使用、收益者，不得
    免其支付租金之義務。」，而本件違約金亦僅限於系爭契約
    剩餘時間內原告得請求之報酬，且被告於訂約時，既同意系
    爭契約第10條之約定，應已盱衡其履約之意願、經濟能力、
    違約時，兩造所受損害之程度等主、客觀因素，而本於自由
    意識及平等地位為自主之決定，除被告可舉證證明前開約定
    違約之金額有過高而顯失公平之情事外，法院對其原為之約
    定仍應予以尊重。是被告空言辯稱原告依系爭契約第10條約
    定計算違約金，核屬過高，應予酌減云云，仍無可取。惟按
    賠償款非屬銷售額免徵營業稅（財政部75年7月21日台財稅
    字第7547031號函釋參照），故原告請求之違約金既無須繳
    納營業稅，兩造所定系爭契約第10條約定之真意，應係被告
    賠償之總金額僅限於未稅部分之報酬，亦即360萬元，原告
    主張是含營業稅之金額亦即契約餘款360萬元（計算式：480
    －120＝360）及稅金18萬元，合計378萬元等語，就營業稅
    款18萬元部分，難謂有理由，應予駁回。
六、綜上所述，原告依系爭契約第10條之之約定，請求被告給付
    360萬元，及自起訴狀繕本送達之翌日即98年3月10日起至清
    償日止，按年息5%計算之利息，為有理由，應予准許；逾此
    部份之請求即屬無據，應予駁回。
七、因本案事證已臻明確，兩造其餘主張陳述及所提之證據，均
    毋庸再予審酌，附此敘明。
八、原告陳明願供擔保，聲請宣告假執行，經核原告勝訴部分，
    合於法律規定，爰酌定相當之擔保金額宣告之，並依同法第
    392條第2項規定，依職權宣告被告預供擔保後，得免為假執
    行；至於原告其餘假執行之聲請，因訴之駁回而失所依據，
    不予准許。
九、據上論斷：原告之訴為一部有理由，一部無理由，並依民事
    訴訟法第79條、第390條第2項、第392條第2項，判決如主文
    。
中    華    民    國    99    年    2     月    12    日
                  民事第一庭    法  官  賴秀蘭
以上正本係照原本作成
如對本判決上訴，須於判決送達後20日內向本院提出上訴狀
中    華    民    國    99    年    2     月    12    日
                                書記官  李佩芳

司法院資訊處製作；財團法人民間司法改革基金會備份。
